【裁判字號】    92,台上,3504
【裁判日期】    920626
【裁判案由】    違反懲治走私條例
【裁判全文】
最高法院刑事判決                              九十二年度台上字第三五○四號
    上   訴   人  台灣高等法院高雄分院檢察署檢察官
    上訴人即被告  丙○○
    被        告  乙○○
                  甲○○
                  丁○○原名.
右上訴人等因被告等違反懲治走私條例案件，不服台灣高等法院高雄分院中華民國九
十一年二月二十七日及九十一年三月二十八日第二審判決（九十年度上訴字第一六九
二號，起訴案號：台灣屏東地方法院檢察署八十九年度偵字第六一二０號、九十年度
偵字第一九六七號、第四六九九號），提起上訴，本院判決如左：
    主  文
原判決關於丙○○、乙○○、甲○○、丁○○部分均撤銷，發回台灣高等法院高雄分
院。
    理  由
本件原判決認定上訴人即被告丙○○與顏慶良（業經原審判刑確定）有其事實欄所載
之犯行，因而撤銷第一審此部分之科刑判決，改判論處丙○○共同運送私運管制物品
進口逾公告數額之走私物品罪刑。另以公訴意旨認被告乙○○、甲○○、丁○○（原
名葉勝雄）與顏慶良、丙○○有共同販入扣案之未稅洋菸，而由顏慶良、丙○○前往
台南縣將軍鄉軍溪橋下接運，於運送途中為警查獲，因認乙○○、甲○○、丁○○三
人有共同涉犯懲治走私條例第三條第一項之運送走私物品罪嫌。惟經審理結果，無積
極證據足認其三人有上開犯行，因而撤銷第一審其三人部分之科刑判決，改判均諭知
無罪。固非無見。
惟查：（一）、證據之取捨及其證明力如何，固屬於事實審法院自由判斷之職權，但
此項自由判斷職權之行使，仍應受經驗法則與論理法則之支配，否則即有違背證據法
則之違背法令。本件原判決事實認定係丙○○自行與顏慶良聯繫，駕駛君益商行（負
責人乙○○）之小貨車至現場後，見所搬運之貨物為甫走私丟包之未稅洋菸，始基於
共同運送之犯意駕車運送，而乙○○、甲○○、丁○○三人就丙○○要前往載運未稅
洋菸，事先均不知悉等情，其理由無非係以丙○○乃乙○○所僱用之司機，丙○○就
依乙○○或公司會計指示前往載運現場所供不一，且所稱依乙○○指示要將未稅洋菸
運回公司，核與顏慶良、乙○○所供，要運送交付丁○○不相適合，為警查獲前後丙
○○雖曾與乙○○電話聯絡，但無通話內容，二人係僱傭關係，擔任夜班司機之丙○
○於夜間與乙○○以電話聯絡，尚無異常，又顏慶良固於案發前二個月即與丙○○、
乙○○有通聯紀錄，但無通聯內容，不能以此即認係為本件犯行之同謀，而甲○○於
丙○○為警查獲前未久曾問貨到否，此與其所稱係代顏慶良訂車相合，丙○○及顏慶
良未對甲○○談及載運未稅洋菸，另丁○○於案發前七天曾與丙○○電話聯絡，但亦
無通話內容，不能執此即認其就本件犯行之合意，因認乙○○、甲○○、丁○○三人
被訴犯罪不能證明。然果如原判決認定係由顏慶良與丙○○自行聯繫運送事宜，乙○
○、甲○○、丁○○三人均不知情，乙○○另供稱丙○○前往載貨之運費為新台幣五
千元，交由司機丙○○收取，則君益商行既已與貨主談妥運費及如何收取，且由司機
自行與貨主聯繫，依卷附電話通聯紀錄，乙○○何需於丙○○前往載運時，於當日（
民國八十九年十月五日）十七時二十六分許暨二十時三十五分許與丙○○電話聯繫？
丙○○於翌（六）日為警查獲後，在同日七時二十三分許、七時四十六分許、十六時
十四分許與乙○○電話聯繫後，於檢察官偵查中何以仍稱係依乙○○指示載運要載回
「公司」？顏慶良與丙○○間，乙○○與丙○○間，甲○○與丙○○間，丁○○與丙
○○間自同年八月六日起至案發當日止，均有多次通聯之紀錄，足見彼此關係密切，
顏慶良何需透過甲○○訂車？甲○○於偵查中坦承丙○○為警查獲前，曾以電話問丙
○○貨是否到了，復經由顏慶良告知丙○○被警查獲後有電告乙○○，則甲○○如僅
係單純代為訂車，何需於深夜問丙○○貨到否？顏慶良何需告知丙○○為警查獲？其
又何需轉告乙○○？再依卷內資料，甲○○乃丁○○之員工，顏慶良並非與丙○○同
時為警查獲，但乙○○於同年十月十七日警詢及顏慶良於同年十二月十六日警詢竟同
時供稱貨係要送給丁○○，何以其等於警詢時為此不利於丁○○供述？基於公平正義
之維護，上開疑慮俱有調查究明之必要，原審未加調查釐清，已有未合。且能否如原
判決所謂乙○○與丙○○係僱傭關係，且無二人通話之內容，即認其等間通話並無異
常？又原判決以甲○○係代為訂車，因認其問丙○○貨到與否亦屬合情，但對丙○○
與顏慶良、乙○○所稱送貨處不一，卻認被告等四人事先均不知情，係丙○○抵達現
場搬運時，見包裝外形始知係未稅洋菸，原判決所為上開證據取捨之事實判斷，是否
合於經驗法則，亦待究明。（二）、科刑之判決書，須將認定之犯罪事實詳記於事實
欄，然後於理由欄內逐一說明其所憑之證據及認定之理由，使事實理由兩相一致，方
為合法，倘事實欄已有敘及，而理由欄內未加說明，即屬理由不備，其判決當然為違
背法令。原判決認丙○○係駕車至台南縣將軍鄉軍溪橋旁，見所搬運之貨物為甫走私
丟包之未稅洋菸，乃基於共同運送之犯意予以運送。但丙○○自始否認其有見到搬運
之貨物，或稱係依乙○○之指示見到「公司」之車即開回，或謂係將車交予顏慶良上
貨。原判決於理由欄一、(二)、２，亦僅以丙○○深夜駕車有意逃避臨檢，經警攔截，
稱所載為椰子粉而提不出貨單，經打開帆布係載運表面潮濕之大型黑色塑膠袋，與一
般走私丟包者相同，足見其於顏慶良搬運時即自包裝外形知係走私物品，遽為不利丙
○○之認定。然就認定丙○○於搬運時有見到貨物包裝外形乙節，並未說明其所憑之
證據，自有判決理由不備之違法。（三）、已受請求之事項未予判決者，其判決當然
違背法令，刑事訴訟法第三百七十九條第十二款定有明文。本件起訴係指丙○○與顏
慶良、乙○○、甲○○、丁○○等人基於共同犯意，推由顏慶良購買未稅洋菸，經確
定交貨予丁○○，乃由丙○○與顏慶良駕駛貨車前往接運等情，依此，檢察官就丙○
○有參與販入扣案之未稅洋菸犯行，於起訴書之犯罪事實中已有敘及，雖所犯法條未
引台灣省內菸酒專賣暫行條例第三十七條第五款罪名，但法院並不受此拘束，自應就
此部分予以審理。原判決經審理結果，認丙○○僅至現場後方知係未稅洋菸仍予以運
送，竟祇說明其應成立懲治走私條例第三條第一項犯行之理由，對於第一審判決認其
尚牽連犯台灣省內菸酒專賣暫行條例第三十七條第五款罪，未說明不成立之理由，亦
未不另為無罪諭知之敘明，自有已受請求之事項未予判決之違誤。以上，或為上訴意
旨所指摘，或為本院得依職權調查之事項，應認原判決關於被告等四人部分有撤銷發
回更審之原因。
據上論結，應依刑事訴訟法第三百九十七條、第四百零一條，判決如主文。
中      華      民      國    九十二    年      六      月    二十六    日
                              最高法院刑事第十二庭
                                  審判長法官  張  淳  淙
                                        法官  謝  俊  雄
                                        法官  蘇  振  堂
                                        法官  張  春  福
                                        法官  呂  丹  玉
      右正本證明與原本無異
                                              書  記  官
中      華      民      國    九十二    年      七      月      三      日


司法院資訊處製作；財團法人民間司法改革基金會備份。
